臺灣高等法院刑事判決　　　　　　　　96年度上訴字第1641號
上　訴　人
即　被　告　甲○○
上列上訴人因違反毒品危害防制條例案件，不服臺灣板橋地方法
院95年度訴字第2854號，中華民國95年12月29日第一審判決（起
訴案號：臺灣板橋地方法院檢察署95年度毒偵字第5552號；併辦
案號：臺灣台北地方法院檢察署95年度毒偵字第2871號），提起
上訴，本院判決如下：
    主  文
原判決撤銷。
甲○○施用第一級毒品，累犯，處有期徒刑拾月，扣案第一級毒
品海洛因拾肆包（合計淨重貳點柒伍公克）均沒收銷燬，包裝海
洛因之外包裝袋共拾肆只、分裝袋拾伍只、電子磅秤壹台均沒
收；又施用第二級毒品，累犯，處有期徒刑陸月，扣案甲基安非
他命貳包（合計淨壹點肆壹公克）均沒收銷燬，包裝甲基安非他
命之外包裝袋貳只、分裝袋拾伍只、電子磅秤壹台均沒收；應
執行有期徒刑壹年貳月，扣案第一級毒品海洛因拾肆包（合計淨
重貳點柒伍公克）、甲基安非他命貳包（合計淨壹點肆壹公克）
均沒收銷燬，包裝海洛因之外包裝袋拾肆只、包裝甲基安非他命
之外包裝袋貳只、分裝袋拾伍只、電子磅秤壹台，均沒收。
    事  實
一、甲○○前於民國84年間，因違反麻醉藥品管理條例、藥事法
    案件，經臺灣板橋地方法院以84年度訴字第2057號判決，分
    別判處有期徒刑5月、5 月，應執行有期徒刑8月確定；又於
    84年間，因違反肅清煙毒條例案件，經臺灣板橋地方法院以
    84年度訴字第2637號判決判處有期徒刑3年1月，復經本院以
    85年度上訴字第720 號判決上訴駁回確定，並與上開案件接
    續執行，於 86年3月19日縮短刑期假釋出監，嗣經撤銷假釋
    ，應執行殘刑2年1月1日。又於 86年間，因違反麻醉藥品管
    理條例案件，經本院以87年度上易字第30號判決判處有期徒
    刑9月確定，並與上述殘刑2年1月1日接續執行，於90年11月
    8日縮短刑期執行完畢；又於 91年間，因犯偽造貨幣罪，經
    臺灣板橋地方法院以91年度訴字第1391號判決判處有期徒刑
    3年4月確定；復於91年間，因施用毒品案件，經臺灣板橋地
    方法院以 91年度板簡字第1106號判決判處有期徒刑5月確定
    ，上開判處有期徒刑3年4月、5月2罪，經法院裁定應執行有
    期徒刑3年7月確定，於 95年1月11日縮短刑期假釋出監，迄
    95年5月14 日假釋期滿未經撤銷假釋，所餘刑期視為執行完
    畢（本件構成累犯）。其間，於87年間，因施用毒品案件，
    經臺灣板橋地方法院以87年度毒聲字第1310號裁定送勒戒處
    所觀察、勒戒後，因認有繼續施用毒品之傾向，由臺灣板橋
    地方法院以87年度毒聲字第1900號裁定令入戒治處所施以強
    制戒治，嗣因戒治成效經評定為合格，由臺灣板橋地方法院
  　以88年度毒聲字第668號裁定停止戒治，交付保護管束，（
    保護管束於88年9月7日期滿）後，經臺灣板橋地方法院檢察
    署檢察官於88年11月5日以88年度戒毒偵字第106號為不起訴
    處分在案。又於91年間，因施用毒品案件，經臺灣板橋地方
    法院檢察署檢察官起訴並聲請強制戒治，經臺灣板橋地方法
    院以91年度毒聲字第1332號裁定令入戒治處所施以強制戒治
    ，嗣於 92年4月23日戒治期滿，本次犯行並經臺灣板橋地方
    法院以上開 91年度板簡字第1106號判決判處有期徒刑5月確
    定。
二、詎甲○○仍不知戒慎，於前揭 92年4月23日強制戒治執行完
    畢後5年內，另又基於施用第一級毒品海洛因之犯意，於 95
    年8月3日晚上11時許，在其位於臺北縣中和市○○街14巷24
    號2 樓住處，以將海洛因摻入香煙內點燃後吸食煙氣之方式
    ，施用海洛因1 次；另又基於施用第二級毒品甲基安非他命
    之犯意，於95年8月4日18時35分許為警採尿回溯96小時內某
    時，在同上住處，以將甲基安非他命置於玻璃球內燒烤後吸
    食煙氣之方式，施用甲基安非他命1次。嗣於 95年8月4日下
    午5時30 分許，經警持搜索票至甲○○上開住處而查獲，並
    於甲○○隨身腰包起出其所有之海洛因14包（合計淨重2.75
    公克）、甲基安非他命2包（合計淨重1.41 公克）及其所有
    供本件施用毒品所用之分裝袋35個、電子磅秤1 台（另涉販
    賣毒品罪嫌，經臺灣板橋地方法院檢察署另以95年度偵字第
    18937號偵查中）。
三、案經臺北縣政府警察局中和分局報請臺灣板橋地方法院檢察
    署檢察官偵查起訴及移請併辦。
    理  由
壹、認定犯罪事實所憑之證據及理由：
一、被告對於其在上揭時間、地點，分別施用第一級毒品海洛因
    、第二級毒品甲基安非他命之事實，於原審審理中坦承不諱
    ，而其於事實欄所述時地為警查獲時，經警採集之尿液檢體
    送驗後，均各呈施用海洛因後代謝之嗎啡陽性反應及甲基安
    非他命陽性反應，有臺北市政府警察局偵辦毒品案件犯罪嫌
    疑人姓名及代碼對照表、臺灣檢驗科技股份有限公司出具之
    濫用藥物尿液檢驗報告附卷足憑（見第5552號偵卷第19、42
    頁）。
二、此外，被告於事實欄中所述時地為警查獲時，分別所扣得之
    白色粉末14包，經鑑定，合計淨重2.75公克，均含第一級毒
    品海洛因成分，亦有法務部調查局 95年9月10日調科壹字第
    095 23014030號鑑定書附卷可稽（見原審卷第77頁）；另被
    告於前開事實欄所述時地，為警查扣之透明結晶2 包，合計
    毛重1.81公克，淨重1.41公克，經檢驗，含第二級毒品甲基
    安非他命成分，亦有臺北縣政府警察局中和分局扣押物品目
    錄表（見第5552號偵卷第12頁）、原審卷附臺灣檢驗科技股
    份有限公司95年10月30日出具之濫用藥物檢驗報告1 紙在卷
    可稽（見原審卷第68頁），此外，並有被告所有供本件施用
    海洛因、甲基安非他命所用之電子磅秤1台、分裝袋35 只扣
    案為憑。
三、又被告於上事實欄所述時地為警查獲後所採集之尿液檢體，
    經送驗時之代碼編號為 36978，有臺北縣政府警察局中和分
    局毒品案犯罪嫌疑人姓名及代碼對照表在卷可參（見第5552
    號偵卷第19頁），然臺灣板橋地方法院檢察署95年度毒偵字
    第5552號偵查卷附就被告該次因涉嫌施用毒品犯行所採集之
    尿液檢體及查扣之透明結晶2 包，由查獲之警察機關委請鑑
    定機構進行檢驗，因由臺灣尖端先進生技醫藥股份有限公司
    進行檢驗後所出具之濫用藥物尿液檢驗報告、濫用藥物檢驗
    報告上，關於檢體編號則記載為 36078、0000000000，與前
    開臺北縣政府警察局中和分局毒品案犯罪嫌疑人姓名及代碼
    對照表上所載代碼編號不合，然核諸前開濫用藥物尿液檢驗
    報告、濫用藥物檢驗報告之委驗單位，確即均為查獲被告之
    臺北縣政府警察局中和分局，且收樣日期均在被告該次犯行
    為警查獲之後（一為95年8月9日、一為95年10月18日），佐
    以被告於前開事實欄所述時地，經臺北縣政府警察局中和分
    局查獲時，確持有透明結晶2包，毛重1.81公克，淨重 1.41
    公克，並經扣案，有上揭臺北縣政府警察局中和分局扣押物
    品目錄表在卷可稽，並為被告所是認，該份扣押物品目錄表
    上關於扣案甲基安非他命即透明結晶之包數及毛重，與臺灣
    尖端先進生技醫藥股份有限公司前開濫用藥物檢驗報告上所
    載委驗檢體係透明結晶2包，共毛重1.81 公克等記載，俱屬
    相符，臺北縣政府警察局中和分局員警並稱該分局雖確有關
    於代碼36078 之案件，然該等案件並非毒品案件，有臺灣板
    橋地方法院辦理刑事案件電話紀錄表附卷可參，足認臺灣尖
    端先進生技醫藥股份有限公司前開濫用藥物檢驗報告暨濫用
    藥物尿液檢驗報告上關於檢體編號 36「0」78、0000000「0
    」78，均係36「9 」78、0000000「9」78之誤載，併此敘明
    。
四、復按觀察、勒戒或強制戒治執行完畢釋放後，5 年內再犯施
    用第一、二級毒品之罪者，檢察官應依法追訴，毒品危害防
    制條例第23條第2 項定有明文。查被告有如事實欄所載前科
    及觀察、勒戒、強制戒治紀錄，，嗣於 92年4月23日戒治期
    滿等情，有臺灣板橋地方法院檢察署檢察官88年度戒毒偵字
    第106號不起訴處分書、臺灣板橋地方法院板橋簡易庭 91年
    度板簡字第1106號判決書、本院被告前案紀錄表附卷足參，
    是被告於強制戒治執行完畢後，5 年內再犯本件施用毒品罪
    ，亦甚明確。綜上所述，本件事證明確，被告犯行洵堪認定
    ，應予依法論科。
貳、論罪之理由：
一、按刑法第56條連續犯之規定業經修正公布刪除，並於 95年7
    月1 日施行，而依新法對於上開反覆實施犯罪模式之對應處
    置，除合於「接續犯」或「包括一罪」之情形外，則僅能依
    數罪併罰之規定個別處斷。且查：
  (一)按數行為於同時同地或密切接近之時地實施，侵害同一之法
    益，各行為之獨立性極為薄弱，依一般社會健全觀念，在時
    間差距上，難以強行分開，在刑法評價上，以視為數個舉動
    之接續施行，合為包括之一行為予以評價，較為合理，方屬
    接續犯之範疇，足見「接續犯」之成立，係以時、空密接性
    為前提要件，即透過對於同一法益之同種類侵害行為繼續不
    間斷之實行，業已稀釋個別行為之獨立性，致使刑法評價時
    將之視為單一、整體之犯罪行為，以符合社會一般人對於行
    為概念之認知，並與行為人之犯罪目的相互結合（參照最高
    法院86年臺上字第3295號判例）。
  (二)至於學理上「包括一罪」概念中，與施用毒品之犯罪型態較
    有關聯者，應屬「集合犯」之態樣。查，刑事法若干犯罪行
    為態樣，本質上原具有反覆、延續實行之特徵，立法時既予
    特別歸類，定為犯罪構成要件之行為要素，則行為人基於概
    括之犯意，在密切接近之一定時、地持續實行之複次行為，
    倘依社會通念，於客觀上認為符合一個反覆、延續性之行為
    觀念者，於刑法評價上，即應僅成立一罪。學理上所稱「集
    合犯」之職業性、營業性或收集性等具有重複特質之犯罪均
    屬之，例如經營、從事業務、收集、販賣、製造、散布等行
    為概念者是（參照最高法院95年度臺上字第4686號判決意旨
    ）。從而，集合犯應係依一般社會通念，特定犯罪行為具有
    反覆實施之特性，立法者於制定刑罰法律之初，亦已認知該
    種行為類型之反覆性，而有意藉由法條中客觀構成要件之行
    為要素，涵括上開具有反覆實施特性之數個犯罪行為，仍僅
    接受一次刑法之評價為已足。
  (三)本次刑法修正既依據「刑罰公平原則」之考量，刪除有關連
    續犯之規定，並將含有連續犯性質之常業犯一併全數刪除（
    參見刑法修正草案總說明），其理由略為：實務上之見解對
    於「同一罪名」之認定過寬，所謂「概括犯意」經常可連綿
    數年之久，「且在採證上多趨於寬鬆」，每每在起訴之後，
    最後事實審判決之前，對繼續犯同一罪名之罪者，均適用連
    續犯之規定論處，不無鼓勵犯罪之嫌，亦使國家刑罰權之行
    使發生不合理之現象等語。雖立法理由同時稱：對於竊盜、
    吸毒（施用毒品）之習慣犯，恐因數罪併罰而有量刑過重而
    產生不合理之現象一節，在實務運用上應可參考德、日等國
    之經驗，委由學界及實務以補充解釋之方式，發展接續犯之
    概念，對於合乎接續犯或包括的一罪之情形，認為構成單一
    之犯罪，以限縮數罪併罰之範圍，用以解決上述問題。然則
    ：
    1.習慣犯與接續犯二者性質有別，且本次修法前「接續犯」
      與「連續犯」之概念，均已存在，最高法院判決、判例並
      已多所闡釋二者之區別，向來實務上對於施用毒品行為，
      均以「連續犯」論處，不認為是「接續犯」，如何會因修
      法後刪除連續犯規定，即變成屬於「接續犯」。
　  2.所謂習慣犯，係指犯罪行為人對於犯罪行為具有倚賴性，
　　　而會反覆實施同一類犯罪之情形，是縱認施用毒品者性格
  　　上對於吸毒行為具有倚賴性，會反覆實施，而認吸毒犯屬
    　於一種習慣犯，且連續犯及常業犯刪除後，習慣犯在論罪
      上應僅能歸屬於集合犯，而屬「集合犯」之一種。然習慣
      犯之用語在犯罪學上及刑事矯治上有其意義，施用毒品行
      為就其施用情狀，依社會一般客觀上之觀察，認論以一罪
      為適當時，固非不可參酌集合犯之法理，只論以包括一罪
      。惟實務運作上，應特加注意者，乃屬「集合犯」之犯罪
      ，並非其所有反覆實行之行為，皆一律認為包括一罪，仍
      須從行為人之主觀犯意，自始係基於概括性，行為之時、
      空上具有密切關係，「且」依社會通念認屬包括之一罪為
      合理適當者，始足當之，否則仍應依實質競合予以併合處
      罰。準此，施用毒品者，每一個滿足該次毒癮之施用毒品
      行為，在時空上既可明顯區隔，自係各自獨立之施用毒品
      行為。
　  3.且查，刑法功能之一，在對違法犯罪行為，給予相當之刑
  　　罰制裁，藉由刑罰之威嚇力產生壓制遏阻犯罪之動能，除
    　期矯治犯罪行為人之惡性，使得以再社會化，並確保國家
      社會共同生活體之法律秩序。是參酌首揭本次刑法修法理
      由，刑法有關連續犯、常業定刪除後，原則上應依一行為
      一罪一罰予以併合處罰，且實務上對於接續犯、集合犯等
      實質上一罪關係見解之變更，僅係回歸法律適用原貌而已
      ，目前階段不應過度擴張適用。如將時空上明顯足以區隔
      之滿足該次毒癮之各次施用毒品行為，遽以時間長短解決
      訴訟經濟問題，認均在「集合犯」包括一罪範圍之內，應
      屬違反廢除連續犯之立法意旨，蓋如此認定結果，非但不
      能端正立法意旨所稱：「每每在起訴之後，最後事實審判
      決之前，對繼續犯同一罪名之罪者，均適用連續犯之規定
    　論處，不無鼓勵犯罪之嫌，亦使國家刑罰權之行使發生不
      合理之現象」等語之情形（反覆施用毒品，多次為警查獲
      之吸毒者，可透過「不曾間斷施用毒品」之空言自白云云
      ，獲得僅成立一個施用毒品罪之判決），並因連續犯加重
      其刑之規定業已刪除，致使反覆施用毒品之行為人形式上
      甚或實質上可獲得較未廢除連續犯規定前為輕之刑度之判
      決。如此，豈不反而加劇「鼓勵犯罪之嫌」，使國家刑罰
      權之行使發生「更不合理」之現象。
  (四)此次立法理由針對吸毒犯行固有提到：「恐因數罪併罰而有
    量刑過重而產生不合理現象之現象一節，在實務運用上，應
    可參考德、日等國之經驗，委由學界及實務以補充解釋之方
    式，發展接續犯之概念，對於合乎「接續犯」或「包括的一
    罪」之情形，認為構成單一之犯罪，以限縮數罪併罰之範圍
    ，『用以解決』上述問題」等語。惟上揭論述，顯然並未認
    以往實務對於施用毒品行為採連續犯而未採接續犯甚或集合
    犯之見解，有何不當，考其上揭用語之目的，應僅係提出一
    種解決「『恐』產生量刑過重現象」之想法供實務、學界參
    考。本次刑法修正既廢除連續犯及常業犯之規定，為達罰當
    其罪，符合罪刑相當原則目的，自不宜以原有連續犯或常業
    犯量刑標準之舊思維，為數罪併罰定執行刑之依據，業如前
    述。且修法前實務上因被告較後或較前之施用毒品行為未及
    為法院審酌，復因二者具有連續犯關係而為前案既判力所及
    ，致無法對被告該次施用毒品行為予以論罪處罰之不合理現
    象所在多有，此次修法刪除連續犯規定而論以數罪併罰結果
    ，一方面可避免上述不合理現象之發生，另方面透過法院嗣
    後以裁定定其應執行之刑時，得以綜合審酌裁量出一適當之
    應執行刑，應更能切合此次修法用意，並解決修法理由所謂
    恐因數罪併罰而有量刑過重而產生不合理現象之問題。是立
    法理由提及之恐因數罪併罰而有量刑過重而產生不合理之現
    象，依本院見解，應由法院於定其應執行之刑時，基於罰當
    其罪，符合罪刑相當原則目的之考量，予以綜合判斷裁量出
    一適當之應執行之刑，以資調節，而非遽予改變以往實務見
    解，改論「集合犯」，否則，換湯不換藥，難以符合此次修
    法刪除連續犯規定之目的。
  (五)綜上所述，立法理由言及之恐因數罪併罰而有量刑過重而產
    生不合理現象，既本可透過法院適當之裁量定出罪刑相當之
    刑期以滋避免、解決。且如將吸毒者在時空上明顯足以區隔
    之主觀上滿足各該次毒癮之各次施用毒品行為，予以評價為
    屬「集合犯」或「接續犯」而僅成立一個施用毒品罪，復明
    顯有違本次修正刪除連續犯規定之立法本旨。本院因認本案
    被告若查無實證，其施用第一級毒品海洛因及第二級毒品安
    非他命各1次之犯行，僅以檢察官起訴書所指之 95年8月3日
    晚上11時及95年8月4日18時35分許為警採尿回溯96小時內某
    時為其施用時點，不得以基於施用第一級毒品、第二級毒品
    之包括犯意，自95年7月中旬某日起至同年11月25 日止多次
    施用之犯行論以接續犯之包括一罪。
二、核被告所為，係犯毒品危害防制條例第10條第1項、第2項施
    用第一級、第二級毒品罪。其施用前之持有海洛因、甲基安
    非他命之低度行為應為施用之高度行為所吸收，不另論罪。
    被告所犯前開二罪，犯意各別、行為互殊、罪名有異，應分
    論併罰之。又被告有如事實欄所述之前科及刑之執行情形，
    有本院被告前案紀錄表附卷可參，其於有期徒刑執行完畢後
    ，五年以內故意再犯本件有期徒刑以上之罪，為累犯，其前
    開所犯二罪，均應依刑法第47條第1項之規定，加重其刑。
參、撤銷改判之理由及科刑部分：
一、原審以被告事證明確，予以論罪科刑，固非無見。惟原審所
    認定被告施用第一級、第二級毒品之時點，於併案後（臺灣
    台北地方法院檢察署95年度毒偵字第2871號）認係自 95年7
    月中旬某日起至同年11月25日止，惟「接續犯」之成立，係
    以時、空密接性為前提要件，即透過對於同一法益之同種類
    侵害行為繼續不間斷之實行，業已稀釋個別行為之獨立性，
    致使刑法評價時將之視為單一、整體之犯罪行為，以符合社
    會一般人對於行為概念之認知，並與行為人之犯罪目的相互
    結合，已如上述；故於刑法連續犯之規定刪除後，本案僅能
    論以公訴人起訴部分之上開被告施用第一級、第二級毒品各
    1 次犯行，不得論以接續犯，原判決就檢察官移請併辦及僅
    有被告自白而無其他積極證據之自 95年7月中旬某日起至同
    年11月25日犯行（本件論罪部分除外），認與上開起訴書所
    敘明施用海洛因、甲基安非他命犯行間具實質上一罪之關係
    ，為起訴效力所及，而併予審理論罪，容有未當。被告提起
    上訴，並未附具理由，僅空言不服原判決，上訴固無理由，
    惟因原判決既有可議之處，爰由本院撤銷改判。爰審酌被告
    曾因施用毒品犯行受觀察勒戒、強制戒治及刑之執行，仍不
    知悛悔，復犯本件之罪，及其持有之第一、二級毒品之數量
    ，惟犯後坦承犯行，態度良好，並其犯罪之動機、目的、施
    用期間、次數等一切情狀，就其前開所犯二罪，分別量處如
    主文所示之刑，並定其應執行之刑，以示懲儆。
二、扣案之海洛因14 包（合計淨重2.75公克）、甲基安非他命2
    包（合計淨重1.41公克）內之海洛因、甲基安非他命，均應
    依毒品危害防制條例第18條第1 項前段沒收銷燬；另包裝前
    開海洛因之外包裝袋計14只、包裝前開甲基安非他命之外包
    裝袋計2只、分裝袋35只、電子磅秤1台，乃被告所有，供本
    件施用第一、二級毒品犯罪所用之物，經被告供陳在卷，爰
    依刑法第38條第1項第2款規定沒收。
肆、退併辦部分：
    臺灣台北地方法院檢察署檢察官95年度毒偵字第2871號移送
    原審併案意旨以：被告自95年7月中旬起至同年8月21日止，
    在台北縣中和市○○街12巷24號2 樓住處，接續施用第一級
    毒品及第二級毒品，嗣 95年8月22日經警攔檢，此部分犯罪
    事實與被告所涉95年度毒偵字第5552號起訴部分之犯罪事實
    ，有接續犯之關係，屬實質上之一罪，為法律上之同一案件
    等語。惟被告多次施用毒品之犯行，於連續犯規定刪除之後
    ，僅得以數罪併罰論之已如上述，不得逕認為接續犯而屬於
    實質上之一罪，已如上述，故併案意旨所查被告施用第一級
    、第二級毒品之犯行，與起訴犯行自亦無成立接續犯之餘地
    ，本院無從併予審理，應退還檢察官另為適法之處理。
伍、被告經合法傳喚無正當理由不到庭，爰不待其陳述逕行判決
    。
陸、據上論斷，應依刑事訴訟法第369條第1項前段、第364 條、
    第371條、第299條第1項前段，毒品危害防制條例第10條第1
    項、第2項、第18條第1項前段，刑法第11條前段、第2條第1
    項、第47條第1項、第51條第5款、第38條第1項第2款，判決
    如主文。
本案經檢察官陳明光到庭執行職務。
中　　華　　民　　國　　96　　年　　6 　　月　　21　　日
　　　　　　　　　刑事第七庭    審判長法　官  江國華
　　　　　　　　　　　　　　　　　    法　官  許宗和
　　　　　　　 　 　　　　　　　　　　法　官  許錦印
以上正本證明與原本無異。
施用第一級毒品部分如不服本判決，應於收受送達後十日內向本
院提出上訴書狀，其未敘述上訴之理由者並得於提起上訴後十日
內向本院補提理由書（均須按他造當事人之人數附繕本）。
其他不得上訴。
                                      書記官  楊妙恩
中　　華　　民　　國　　96　　年　　6 　　月　　26　　日
附錄：本案論罪科刑法條全文
毒品危害防制條例第10條第1項、第2項
施用第一級毒品者，處六月以上五年以下有期徒刑。
施用第二級毒品者，處三年以下有期徒刑。
